臺灣基隆地方法院民事判決　　　　　　 100年度簡上字第36號
上　訴　人　台新國際商業銀行股份有限公司
法定代理人　蔡榮棟
訴訟代理人　劉善謙
　　　　　　朱珊慧
被　上訴人　吳瑟鳳
　　　　　　余孟潔
　　　　　　簡邵威
上列當事人間請求塗銷所有權移轉登記事件，上訴人對於中華民
國 100年4月19日本院基隆簡易庭100年度基簡字第52號第一審判
決提起上訴，本院第二審合議庭於 100年11月21日言詞辯論終結
，判決如下：
    主  文
上訴駁回。
第二審訴訟費用由上訴人負擔。
    事實及理由
一、按對於簡易程序之第一審裁判，得上訴或抗告於管轄之地方
    法院，並準用民事訴訟法第434條第1項、第434條之1及第三
    編第一章、第四編之規定，同法第436條之1第1項、第3項定
    有明文。次按於第二審為訴之變更或追加，非經他造同意，
    不得為之，但同法第255條第1項第2款至第6款情形，不在此
    限，同法第446條第1項定有明文。再按訴狀送達後，原告不
    得將原訴變更或追加他訴，但請求之基礎事實同一者，不在
    此限，同法第255條第1項第 2款亦有明定。上訴人於原審以
    先位聲明求為確認被上訴人就如原審判決附表所示不動產於
    民國95年12月25日及98年7月7日所為之買賣契約不存在，及
    被上訴人間就前開不動產分別於95年12月25日及98年8月5日
    以上開買賣為原因所為之所有權移轉登記應予塗銷，並回復
    登記為被上訴人吳瑟鳳所有；另以備位聲明求為判決被上訴
    人間就如原審判決附表所示不動產分別於95年12月25日及98
    年7月7日以買賣原因所為之債權行為及95年12月25日及98年
    8月5日所有權移轉登記之物權行為，均應予撤銷，及被上訴
    人吳瑟鳳、余孟潔、簡邵威就上開所有權移轉登記應予塗銷
    ，並回復登記為被上訴人吳瑟鳳所有。嗣上訴人於本院追加
    就原審判決附表所示不動產之共用部分建號即基隆市○○區
    ○○段963建號面積7,750.98平方公尺、所有權應有部分1萬
    分之22部分請求判決如前述先位、備位聲明所示，核屬請求
    基礎事實同一，合於上開規定，應予准許。
二、被上訴人經合法通知，均未於言詞辯論期日到場，核無民事
    訴訟法第386條各款所列情形，爰依民事訴訟法第385條第 1
    項前段之規定，准上訴人之聲請，由其一造辯論而為判決。
三、上訴人起訴主張：
  (一)被上訴人吳瑟鳳於92年1月9日間向上訴人申領信用卡（卡號
    ：0000000000000000）使用，詎自95年4月3日起即逾期繳款
    ，並至上開之日止尚欠上訴人新臺幣（下同） 111,775元（
    內含消費本金61,443元、利息50,332元）未清償，被上訴人
    吳瑟鳳於95年4月3日逾期後，竟於95年12月25日將如原審判
    決附表所示不動產及基隆市○○區○○段963建號面積7,750
    .98平方公尺、所有權應有部分1萬分之22部分（以下簡稱系
    爭不動產）出賣予被上訴人余孟潔，並於95年12月25日將系
    爭不動產所有權移轉予被上訴人余孟潔，而被上訴人余孟潔
    又於98年7月7日將系爭不動產出賣予被上訴人簡邵威（原審
    判決事實及理由欄誤載為「劭」，應予更正），並於98年 8
    月 5日將系爭不動產所有權移轉予被上訴人簡邵威，然被上
    訴人余孟潔與簡邵威間之移轉系爭不動產登記，實係被上訴
    人等以買賣名義為達成贈與之目的，被上訴人余孟潔對該系
    爭不動產並無所有之意思，因該抵押權設定並未塗銷，亦未
    為債務人變更，其抵押權設定義務人仍為被上訴人吳瑟鳳，
    顯不符一般交易慣例，故被上訴人余孟潔與被上訴人簡邵威
    間以買賣名義隱含贈與之事實至為明確，依民法第87條第 2
    項之規定，被上訴人間該法律行為應屬通謀虛偽意思表示隱
    藏他項法律行為者而無效，系爭不動產應仍屬被上訴人吳瑟
    鳳所有，依民法第 113條：「無效法律行為之當事人，於行
    為當時，知其無效或可得而知者，應負回復原狀或損害賠償
    之責任。」，故被上訴人余孟潔就系爭不動產之處分應屬無
    權處分，依民法第 242條前段：「債務人怠於行使其權利時
    ，債權人因保全債權，得以自己之名義，行使其權利。」規
    定，上訴人自得代位被上訴人吳瑟鳳請求將系爭不動產回復
    登記為被上訴人吳瑟鳳所有。
  (二)又債務人所有之財產除對於特定債權人設有擔保物權外，應
    為一切債務之總擔保，倘債務人財產已不足清償一切債務時
    ，而竟將財產惡意脫產他人，且非用以清償具有優先受償權
    之債務，對於普通債權人甚不公平，即難謂無詐害行為（最
    高法院78年度台上字第1583號判決意旨參照）。今被上訴人
    吳瑟鳳將其所有系爭不動產以買賣之名移轉登記為被上訴人
    余孟潔所有，而被上訴人余孟潔將其所有系爭不動產以買賣
    之名隱含贈與之實再次移轉登記為被上訴人簡邵威，顯為有
    害及債權之行為，且被上訴人吳瑟鳳於負債期間曾求助於其
    親友，故被上訴人余孟潔及簡邵威對被上訴人吳瑟鳳之財務
    狀況應無不知情之理，而被上訴人吳瑟鳳仍居住於系爭房屋
    內，且抵押權債務人設定仍為被上訴人吳瑟鳳，此有違一般
    交易慣例之事實，亦可窺知買受人並無所有之意思，而移轉
    時點又為被上訴人吳瑟鳳債務逾期履行困難之後，其移轉之
    意圖乃為脫產以避免遭債權人強制執行，至為明顯，故難謂
    債務人即被上訴人吳瑟鳳與買受人即被上訴人余孟潔、簡邵
    威間無脫產之惡意，上訴人自得依民法第244條第2項規定聲
    請法院撤銷被上訴人間之買賣行為及不動產所有權移轉行為
    。
  (三)基於前述，聲明：
  1.先位聲明：
    (1)確認被上訴人間就系爭不動產於95年12月25日及98年7月7
      日所為之買賣契約不存在。
    (2)被上訴人吳瑟鳳、余孟潔、簡邵威就系爭不動產分別於95
      年12月25日及98年8月5日以上開買賣為原因所為之所有權
      移轉登記應予塗銷，並回復登記為被上訴人吳瑟鳳所有。
  2.備位聲明：
    (1)被上訴人間就系爭不動產分別於95年12月25日及98年7月7
      日以買賣原因所為之債權行為及95年12月25日及98年8月5
      日所有權移轉登記之物權行為，均應予撤銷。
    (2)被上訴人吳瑟鳳、余孟潔、簡邵威就上開所有權移轉登記
      應予塗銷，並回復登記為被上訴人吳瑟鳳所有。
四、原審判決駁回上訴人之訴，上訴人不服提起上訴，其陳述與
    原審判決記載相同部分予以引用，並補充略以：
  (一)上訴人否認本件買賣行為之事實，依民事訴訟法第 277條規
    定，應由被上訴人就其主張買賣關係存在之積極事實負舉證
    責任，原審未命被上訴人舉證，亦未審酌被上訴人間之買賣
    關係是否符合成立要件。
  (二)民法第87條第1項之通謀虛偽意思表示，與同法第244條第 2
    項之受益人明知有損害於債權人之權利者，該主觀要件之舉
    證須參酌客觀事實以為認定，實務上遂針對買賣雙方所約定
    之價金是否顯不相當、債務人是否確實收受買賣價金（即資
    金流程）、買受人是否知悉債務人對金融機構負有債務且逾
    期未清償、土地登記謄本上所載負擔之義務人為誰、系爭買
    賣關係成立與債務人發生逾期不清償債務在時間點上有無緊
    密相臨、債務人逾期不清償債務之時間長短等相關事實，以
    為證明買賣雙方係通謀虛偽意思表示或買受人係明知該買賣
    行為有損害於債權人之證據。被上訴人吳瑟鳳於95年4月3日
    開始逾期清償後，於95年12月25日以買賣為原因移轉予被上
    訴人余孟潔，被上訴人余孟潔又於98年8月5日以買賣為原因
    移轉予被上訴人簡邵威，而被上訴人余孟潔、簡邵威為被上
    訴人吳瑟鳳之子女，受讓系爭不動產時分別為21歲、 8歲，
    是否有購買系爭不動產之資力，有待確認，且於買賣之後，
    未變更系爭不動產之抵押權設定義務人，仍由被上訴人吳瑟
    鳳繳納貸款，明顯不符合一般交易慣例，足見被上訴人之間
    無買賣之合意及價金之給付，應係通謀虛偽意思表示，依民
    法第87條第1項規定，應屬無效。
  (三)系爭不動產雖設定最高限額 222萬元之抵押權，依金融機構
    放款慣例，實際貸款金額應為 200萬元以下，且被上訴人移
    轉系爭不動產時已繳交貸款2、3年，實際借款餘額將更低，
    況不動產買賣取決於市場機制，亦有高價出售之情形，原審
    以系爭不動產已設定最高限額抵押權，上訴人對被上訴人吳
    瑟鳳之債權並非優先債權，上訴人未能證明系爭不動產於清
    償第一順位抵押權人之債權後，是否尚有餘款可供上訴人分
    配受償，難認被上訴人吳瑟鳳將系爭不動產所有權移轉予被
    上訴人余孟潔，已生損害上訴人債權之結果，實有違誤。
五、被上訴人經合法通知均未到庭爭執，亦均未提出書狀為何聲
    明或陳述以供本院參酌。
六、上訴人主張被上訴人吳瑟鳳前向上訴人申領信用卡使用，尚
    積欠 111,775元未清償，及被上訴人吳瑟鳳於95年12月25日
    將其所有之系爭不動產以買賣為原因移轉登記予被上訴人余
    孟潔，被上訴人余孟潔於98年8月5日將系爭不動產所有權以
    買賣為原因移轉登記予被上訴人簡邵威之事實，業據上訴人
    於原審提出信用卡申請書暨約定條款、客戶帳務查詢資料、
    土地登記謄本、建物登記謄本、異動索引等件為證，並經本
    院依職權向基隆市信義地政事務所函調系爭不動產登記申請
    書及其附件查明屬實，有該所100年6月28日基安地所一字第
    1000004105號函附登記資料在卷可憑，自堪信屬實。
七、上訴人之先位聲明主張被上訴人就系爭不動產之買賣行為係
    通謀虛偽意思表示，備位聲明則主張係詐害債權行為，分述
    如下：
  (一)先位聲明部分：
  1.按確認法律關係之訴，非原告有即受確認判決之法律上利益
    者，不得提起之，民事訴訟法第 247條前段定有明文。而該
    條所謂即受確認判決之法律上利益，係指因法律關係之存否
    不明確，致原告在私法上之地位有受侵害之危險，而此項危
    險得以對於被告之確認判決除去之者而言（最高法院42年台
    上字第1031號判例意旨參照）。上訴人主張其為被上訴人吳
    瑟鳳之債權人，被上訴人間就系爭不動產所為之買賣行為係
    出於通謀虛偽意思表示，被上訴人吳瑟鳳以上開買賣行為為
    原因將系爭不動產所有權移轉登記予被上訴人余孟潔，被上
    訴人余孟潔以上開買賣行為為原因將系爭不動產所有權移轉
    登記予被上訴人簡邵威，致上訴人上開債權無法受償，則被
    上訴人間就系爭不動產是否出於通謀虛偽意思表示而為買賣
    、移轉，關乎上訴人就其對被上訴人吳瑟鳳之債權得否獲得
    滿足，上訴人自有確認被告間就系爭不動產買賣契約關係是
    否存在之確認利益，其提起本件確認之訴，於法即無不合，
    先予敘明。
  2.次按表意人與相對人通謀而為虛偽意思表示者，其意思表示
    無效，民法第87條第 1項前段定有明文。所謂通謀為虛偽意
    思表示，乃指表意人與相對人互相故意為非真意之表示而言
    ，故相對人不僅須知表意人非真意，並須就表意人非真意之
    表示相與為非真意之合意，始為相當（最高法院62年台上字
    第 316號判例要旨可資參照）。又當事人主張有利於己之事
    實者，就其事實有舉證之責任，民事訴訟法第 277條前段定
    有明文。再按第三人主張表意人與相對人通謀而為虛偽意思
    表示者，該第三人應負舉證之責（最高法院48年台上字第29
    號判例意旨參照）。經查，被上訴人間就系爭不動產所為之
    買賣行為，有基隆市信義地政事務所上開函附登記資料足以
    證明該買賣契約形式上存在，上訴人既主張被上訴人間就系
    爭不動產所為之買賣行為及所有權移轉登記行為係出於通謀
    虛偽之意思表示，依前揭說明，自應由上訴人負舉證之責，
    惟上訴人並未提出具體證據證明，僅以被上訴人間移轉系爭
    不動產係發生於被上訴人吳瑟鳳債務逾期清償之後，且系爭
    不動產所設定之抵押權於買賣移轉登記後並未塗銷，亦未變
    更債務人，顯不符合一般交易慣例云云為由，遽認系爭不動
    產之買賣係出於通謀虛偽意思表示，核係臆測之詞，不足採
    信。從而上訴人提起先位之訴，請求確認被上訴人間就系爭
    不動產於95年12月25日及98年7月7日所為以買賣為移轉所有
    權登記原因之買賣關係不存在，及被上訴人余孟潔、簡邵威
    應將系爭不動產於95年12月25日及98年8月5日以上開買賣為
    原因所為之所有權移轉登記予以塗銷，為無理由，應予駁回
    。
  (二)備位聲明部分：
  1.按債務人所為之有償行為，於行為時明知有損害於債權人之
    權利者，以受益人於受益時亦知其情事者為限，債權人得聲
    請法院撤銷之；前條撤銷權，自債權人知有撤銷原因時起，
    1年間不行使，或自行為時起，經過10年而消滅，民法第244
    條第1項、第245條分別定有明文。次按我國民法總則所定消
    滅時效之客體，係以請求權為限，並不及於一切財產權，故
    民法第 245條所定撤銷權得行使之期間，自係法定除斥期間
    ，其時間經過時權利即告消滅，非如消滅時效得因中斷或不
    完成之事由而延長；民法第244條第1項之撤銷訴權，依同法
    第245條規定，自債權人知有撤銷原因時起，1年間不行使而
    消滅，該項法定期間為除斥期間，其時間經過時權利即告消
    滅，此項除斥期間有無經過，縱未經當事人主張或抗辯，法
    院亦應先為調查認定，以為判斷之依據（最高法院50年台上
    字第412號、85年台上字第1941號判例意旨參照）。
  2.查被上訴人間就系爭不動產分別於95年12月25日及98年8月5
    日完成所有權移轉登記，上訴人之催收人員於99年 1月18日
    調閱系爭不動產之登記謄本，而於99年 1月18日知悉被上訴
    人間之買賣及物權移轉行為，業據上訴人訴訟代理人陳述明
    確（見本院100年7月21日準備程序筆錄）。上訴人於99年 1
    月18日既已知悉被上訴人間之買賣及物權移轉行為，卻遲至
    100年1月27日始提起本件訴訟，有起訴狀上本院收狀戳可證
    ，顯已逾 1年之除斥期間，揆諸前揭法條規定及說明，上訴
    人對被上訴人間買賣行為之撤銷權已罹於除斥期間而消滅，
    則上訴人請求撤銷被上訴人間就系爭不動產之買賣行為，及
    請求被上訴人余孟潔、簡邵威將所有權移轉登記塗銷，自屬
    無據。
八、綜上所述，被上訴人吳瑟鳳於95年12月25日將系爭不動產所
    有權移轉予被上訴人余孟潔，被上訴人余孟潔於98年8月5日
    將系爭不動產所有權移轉予被上訴人簡邵威，並非通謀虛偽
    意思表示，且上訴人行使民法第244條第2項規定之撤銷權，
    已逾法定之 1年除斥期間，上訴人先位依民法第87條之規定
    ，請求確認被上訴人間就系爭不動產所為買賣關係不存在及
    塗銷、回復所有權移轉登記；備位依民法第 244條規定請求
    撤銷被上訴人間就系爭不動產所為買賣關係及塗銷、回復所
    有權移轉登記，均無理由，均不應准許。原審為上訴人敗訴
    之判決，並無不合。上訴意旨指摘原判決不當，求予廢棄改
    判，為無理由，應予駁回。
九、結論：本件上訴為無理由，依民事訴訟法第436條之1第 3項
    、第385條第1項前段、第449條第1項、第78條，判決如主文
    。
中    華    民    國  100     年    12    月     5    日
                  民事庭審判長法  官  蔡聰明
                              法  官  陳怡安
                              法  官  陳湘琳
以上正本係照原本作成。
本件判決不得上訴。
中    華    民    國  100     年    12    月     5    日
                              書記官  洪佳如